【裁判字號】    91,訴,394
【裁判日期】    920213
【裁判案由】    商標異議
【裁判全文】
臺北高等行政法院判決                              九十一年度訴字第三九四號
                              .
    原      告  畢卡索國際開發有限公司
    代  表  人  甲○○董事）.
    訴訟代理人  乙○○
    被      告  經濟部智慧財產局
    代  表  人  蔡練生（局長）
    訴訟代理人  戊○○
                丙○○兼送達.
    參  加  人  畢加索國際企業股份有限公司
    代  表  人  丁○○董事長.
右當事人間因商標異議事件，原告不服經濟部中華民國九十年十一月三十日經（九○
）訴字第○九○○六三二八九三○號訴願決定，提起行政訴訟，經本院裁定命參加人
獨立參加訴訟，本院判決如左：
    主  文
訴願決定及原處分均撤銷。
訴訟費用由被告負擔。
    事  實
一、事實概要：
    原告於民國八十七年六月二十六日以「PICASSO 及圖」，指定使用於當時商標法
    施行細則第四十九條所定商品及服務分類表第十八類之書包、手提箱、袋、旅行
    袋、皮夾、公事包、登山袋等商品，作為註冊第四八三○五五號「比戈索Bicaso
    」商標之聯合商標，向被告前身即中央標準局（八十八年一月二十六日改制為經
    濟部智慧財產局）申請註冊，經審查准列為審定第九四三七○六號聯合商標（下
    稱系爭商標，如附圖一），嗣參加人以該商標有違註冊時商標法第三十六條之規
    定，檢據如附圖二之商標（下稱據爭商標）對之提出異議，經被告審查為異議成
    立之處分，原告不服，提起訴願，經遭決定駁回，遂向本院提起行政訴訟。
二、兩造聲明：
  (一)原告聲明：
    1.訴願決定及原處分均撤銷。
    2.訴訟費用由被告負擔。
  (二)被告聲明：
    1.駁回原告之訴。
    2.訴訟費用由原告負擔。
  (三)參加人聲明：
    參加人未於準備程序及言詞辯論期日到場，亦未提出書狀作何聲明或主張。
三、兩造之爭點：系爭商標指定使用於商標法施行細則第四十九條所定商品及服務分
    類表第十八類之商品，有否與據爭商標近似，而構成商標法第三十六條之違反？
  (一)原告主張之理由：
    1.按「二人以上於同一商品或類似商品以相同或近似之商標，各別申請註冊時，
      應准最先申請者註冊。」固為商標法第三十六條前段所明定，惟此條規定之適
      用，應以兩商標之構成相同或近似為前提要件，所謂商標近似者，指商標圖樣
      以具有普通知識經驗之商品購買人，於購買時施以普通所用之注意，有混同誤
      認之虞者為近似。故判斷兩造商標是否近似，應以具有普通知識經驗之消費者
      ，施以隔離通盤觀察，以辨其有無產生混淆誤認之虞為斷，參照最高行政法院
      七十二年判字第一三九五號判決。其最終目的在防止消費者對生產來源混淆及
      誤認之可能性，苟兩商標無混同之意圖，消費習性亦無混同之可能性，兩商標
      皆各具識別性，即不發生近似之問題。
    2.查據爭第六八八九四二號藝術臉譜圖商標圖樣之臉譜圖係置一四方形框內，臉
      譜為單線圓形四週無任何裝飾，眼神呆滯，整體表神木訥刻板，而系爭商標雖
      亦為臉譜，為雙緣圓形，四週有狀如向日葵之裝飾，象徵太陽之光芒，其表現
      之意象為「太陽」，眼睛有神、嘴口微笑，整體表現生動表情豐富，且具獨創
      性，兩圖樣之構圖意匠不同，兩者應非屬近似商標毫無疑義。
    3.另查系爭商標與據爭商標在同一商品或類似商品併存者，有註冊第八四八二三
      五號與註冊第六六三九三○號併存於毛巾、浴巾等商品及註冊第八七五五五四
      號與註冊第六九一六五五號併存於鐘錶類商品，而均經被告審查核定在案，縱
      屬他案，惟案情雷同，並非比附援引，足見被告審查標準不一，審查員主觀意
      識左右審查結果，亦恐有失公允。
    4.復查與系爭商標相同圖樣，經被告核定註冊者尚有註冊第八四六五○八、八四
      七三八○、八五四八○一、八六三八七八、八六四七一七、八六六○六五、八
      六七五六二、八六七九二八、八七三三一○、八七五五八七、八八○○○三、
      八八二四六○、八八九九五九、八九六八三五、八九九一一七、九○二八九六
      、九二六四五○、九三六三三六號等十八件商標。
    5.系爭商標圖樣由一男一女及太陽構成，代表人間有愛，而據爭商標為方形臉譜
      ，不構成近似，自起訴後原告已陸續於不同類別拿到二十五張註冊證，而本件
      卻異議成立，被告審查前後不一致。以系爭商標註冊的案子經被告核准的已達
      二十餘件，多人認為系爭商標與據爭商標不近似，但卻只有本件認為近似，被
      告標準顯然不一。
(二)被告主張之理由：
    1.按「二人以上於同一商品或類似商品以相同或近似之商標各別申請註冊時，應
      准最先申請者註冊」，為本件商標異議審定時商標法第三十六條所明定。而判
      斷兩商標近似與否，應就其主要部分隔離觀察，有無引起混同誤認之虞以為斷
      。查系爭商標圖樣之圖形，與據爭商標圖樣之圖形相較，雖前者圓形之臉譜設
      計圖形，裝飾有頁片之外緣，而後者之圓形臉譜設計圖形，另有一正方形線條
      ，然兩者之臉譜設計圖形，其構圖意匠極相彷彿，外觀上予人之印象，極難區
      辨，異時異地隔離觀察，難謂無使人產生混淆誤認之虞，應屬構成近似之商標
      ，又前者之申請日期八十七年六月二十六日，較後者之申請日期八十三年五月
      二十六日為晚，復均指定使用於書包、皮包等同一或類似之商品，自有違首揭
      法條之規定。至原告所舉其他類別之併存註冊案例及獲准註冊商標資料，核屬
      他案，並非本案審究之範圍，尚難比附援引執為論據，併予敘明。
    2.據爭商標圖案為參加人自創，原告的圖案根據原告表示為畢卡索的創作，原告
      雖主張取得註冊證二十餘件，但其中的商標與本件商標類別不同，而系爭商標
      與據爭商標並存只有註冊第八四八二三五號與註冊第六六三九三○號及註冊第
      八七五五五四號與註冊第六九一六五五號二案，屬於另案問題。原告創意出處
      引自他人的著作，但著作權與商標權為二事，只要商標圖樣近似，即使商標創
      意經過著作人的同意，也不影響商標的近似。
    理  由
甲、程序方面：
    原告起訴時，被告代表人為陳明邦，嗣於九十一年九月九日變更為蔡練生，茲據
    被告新任代表人具狀聲明承受訴訟，核無不合，應予准許，合先明。
乙、實體方面：
一、原告於八十七年六月二十六日以「PICASSO 及圖」，指定使用於當時商標法施行
    細則第四十九條所定商品及服務分類表第十八類之書包、手提箱、袋、旅行袋、
    皮夾、公事包、登山袋等商品，作為註冊第四八三○五五號「比戈索Bicaso」商
    標之聯合商標，向被告申請註冊，經審查准列為審定第九四三七○六號聯合商標
    ，嗣參加人以該商標有違註冊時商標法第三十六條之規定，對之提出異議，經被
    告審查為異議成立之處分，原告不服，提起訴願，經遭決定駁回之事實，有異議
    申請書、被告九十年九月二十日（九○）智商○九○○字第九○○○七六○五二
    號發文之中台異字第九○○八七一號異議審定書及經濟部九十年十一月三十日經
    （九○）訴字第○九○○六三二八九三○號訴願決定書在卷可憑，堪信為真實。
    本件之爭點在於系爭「PICASSO 及圖」聯合商標，是否有違商標法第三十六條規
    定，而應予撤銷審定？
二、按二人以上於同一商品或類似商品，以相同或近似之商標，個別申請註冊時，應
    准最先申請者註冊，商標法第三十六條前段定有明文。上開條款之適用以兩造商
    標圖樣構成相同或近似外為前提要件。而判斷兩商標近似與否，應本客觀事實，
    依具有普通知識經驗之購買人，於購買時施以普通所用之注意，有無引致混同誤
    認之虞以為斷。又商標在外觀、觀念或讀音方面有一近似者，始為近似之商標。
    查系爭「PICASSO 及圖」聯合商標，係於八十七年六月二十六日申請，以由狀如
    葉片組成類似太陽光芒之外緣，與內部以左邊側面（男性，眼部、嘴部以單一線
    條表現），右邊正面（女性，眼部、嘴部以重疊線條表現）二不同角度顯現雙臉
    重疊組成之圓型臉譜造型組合而成。據爭商標則係於八十三年五月二十六日申請
    ，圖形則為外緣方型，內部圓型臉譜圖組合而成。雖被告認兩者之臉譜設計圖形
    ，其構圖意匠極相彷彿，外觀上予人之印象，極難區辨，異時異地隔離觀察，難
    謂無使人產生混淆誤認之虞，應屬構成近似之商標。惟查，兩商標臉譜之設計，
    自額頭、鼻部、下巴及嘴部之線條固頗為彷彿。但系爭商標臉譜圖形係源畢卡索
    雙臉人畫作及畫冊中之太陽造型，業據原告提出該畫作影本及畫冊資料為證，而
    據爭商標之圓形臉譜左、右二部分之眼型與嘴型，均以單一線條表示，並未明顯
    表示不同角度之雙臉重疊之造型，與單一臉型之表現方法相似，因此二商標圖形
    關於中間圓形臉譜部分其構圖意匠，是否如被告所認極相彷彿，外觀上予人之印
    象，極難區辨，非無再行斟酌餘地。又兩商標之外緣，尚有一狀如葉片組成類似
    太陽光芒，一為方型線條之明顯區別，則兩商標通體異時異地隔離觀察，是否使
    具有普通知識經驗之購買人，於購買時施以普通所用之注意，產生混淆誤認之虞
    ，亦有另予審究之必要。再查以與系爭商標上相同圖形申請獲准審定註冊之商標
    已有二十餘件，而參加人與原告另因多件「藝術臉譜圖」商標相關之行政爭訟彼
    此纏訟經年，亦為本院職務上所知，就系爭商標業已獲准註冊之二十餘件不同類
    別商標均有再行爭訟之可能，為昭折服，並作案情雷同案件之參考，簡省日後纏
    訟及見解歧異之司法資源浪費，系爭商標之圖形是否與據爭商標之圖形近似，使
    具有普通知識經驗之購買人，於購買時發生混同誤認之虞？允宜由被告作市場調
    查，以作為另行處分之依據，期臻妥適。因此原處分徒以系爭商標與據爭商標臉
    譜設計圖形，其構圖意匠極相彷彿，外觀上予人之印象，極難區辨之理由，認兩
    商標異時異地隔離觀察，難謂無使人產生混淆誤認之虞，尚有未洽，訴願決定予
    以維持，亦有未妥，爰將訴願決定及原處分均撤銷，由被告依本院上述之法律見
    解另為適法之處分。
據上論結，本件原告之訴為有理由，爰依行政訴訟法第九十八條第三項，判決如主文
。
中      華      民      國    九十二    年      二      月     十三     日
                        臺 北 高 等 行 政 法 院   第 三 庭
                                           審 判 長 法  官  姜素娥
                                                    法  官  林文舟
                                                    法  官  陳國成
右為正本係照原本作成。
如不服本判決，應於送達後二十日內，向本院提出上訴狀並表明上訴理由，如於本判
決宣示後送達前提起上訴者，應於判決送達後二十日內補提上訴理由書（須按他造人
數附繕本）。
中      華      民      國    九十二    年      二      月     十四     日
                                                    書記官  王英傑


司法院資訊處製作；財團法人民間司法改革基金會備份。
